【裁判字號】    96,重訴,563
【裁判日期】    970919
【裁判案由】    撤銷贈與等
【裁判全文】
臺灣臺北地方法院民事判決             96年度重訴字第563號
原      告  乙○○
                        號四樓.
訴訟代理人  蔡詩郎律師
            王  剛律師
            江燕偉律師
被      告  甲○○
                        二樓
訴訟代理人  黃永琛律師
複 代理 人  劉桂君律師
            梁堯清律師
被      告  丙○○
上列當事人間撤銷贈與等事件，本院於民國九十七年九月五日言
詞辯論終結，判決如下：
    主  文
原告之訴及假執行之聲請均駁回。
訴訟費用由原告負擔。
    事  實
甲、原告方面：
一、聲明：(一)被告甲○○應給付原告新台幣（下同）一百萬元暨
    自起訴狀繕本送達翌日（即民國九十六年一月二十七日）起
    至清償日止，按週年利率百分之五計算之利息；(二)被告應塗
    銷如附件一及附件二建物登記簿謄本他項權利部所示之抵押
    權；(三)被告甲○○應將附件一及附件二所示之建物所有移轉
    登記予原告；(四)第一項聲明，原告願供擔保，請求准為宣告
    假執行。
二、陳述略稱：
  (一)緣原告與被告甲○○為父女，被告甲○○九十五年六月間，
    趁其母賴黃曰病重住院，原告無心處理事務時，要求原告將
    附表所示之不動產，陸續贈與登記於被告甲○○名義；兩造
    表明系爭贈與物仍由原告管理、使用及收益，收取之對價（
    包括租金）亦均由原告自由運用，絕不干涉，有被告甲○○
    書立之九十四年八月十七日確認書二紙可稽。然原告於九十
    五年十月間發現被告甲○○遲遲未將租金收入匯入原告帳戶
    ，驚覺有異，始發現被告甲○○未經原告同意，擅自將附表
    所示土地部分編號一至四及建物部分編號一至六之不動產所
    有權移轉登記與第三人，並將建物編號七、八之不動產共同
    設定六百萬元之最高限額抵押權予被告丙○○，被告甲○○
    顯然違反其承諾，致原告受有損害。本件原告於贈與如附表
    所示之贈與物時，表明系爭贈與物仍由原告管理、使用及收
    益，收取之對價（包括租金）亦均由原告自由運用，絕不干
    涉，職故，本件贈與附有負擔。詎被告甲○○竟擅自將贈與
    物所有權移轉與他人或設定高額抵押權，致其顯有不能履行
    其負擔之情事，原告已無從請求被告履行其贈與，故以起訴
    狀繕本之送達被告甲○○，作為撤銷贈與之意思表示。
  (二)按「無法律上原因而受利益，致他人受損害者，應返還其利
    益。雖有法律上之原因，而其後已不存在者，亦同。」、「
    不當得利之受領人，除返還其所受之利益外，如本於該利益
    更有所得者，並應返還。但依其利益之性質或其他情形不能
    返還者，應償還其價額。」，民法第一百七十九條及第一百
    八十一條亦定有明文。經查，原告撤銷贈與後，被告甲○○
    持有系爭不動產即無法律上原因，應返還其不當得利，惟其
    中附表所示土地部分編號一至四及建物部分編號一至六之不
    動產所有權業移轉與第三人，被告甲○○顯有返還不能之情
    形，職故，依前揭規定，應償還其價額。惟若依當年期土地
    公告現值及房屋評定現值計算，附表所示之贈與物價額高達
    數千萬元，因囿於財力，原告僅先就其中一百萬元請求，爰
    請求如聲明第一項。另附表建物部分編號七、八之建物所有
    權雖仍為被告甲○○，惟其竟於其上設定六百萬元之最高限
    額抵押權予被告丙○○（被告甲○○僅有該二筆建物之所有
    權，並無坐落土地之所有權，該抵押權設定亦未包含土地部
    分），然被告甲○○前已取得原告上億資產，並無資金需求
    ，設定最高限額抵押權予被告丙○○，顯為通謀虛偽之意思
    表示，應屬無效，且因被告甲○○違反贈與當時承諾履行之
    負擔，原告訴請被告塗銷抵押權，暨請求被告甲○○將該二
    戶房屋所有權移轉登記至原告名義，應有理由。
  (三)原告意識清楚，具有訴訟能力，並無起訴不合法之情事，並
    就原告於本院九十六年六月二十六日言詞辯論期日答覆未臻
    明確之處補述如下：
    (1)原告當庭已清楚明白表示要告甲○○，因為被告甲○○利
      用原告對伊的信任，利用保管所有的存摺、印章、不動產
      權狀正本等文件之機會，於這一、二年內盜領原告的存款
      約三、五千萬元，偷偷過戶不動產約六千萬元，總計將近
      一億元，都沒有經過原告同意，原告是事後清查時才發現
      ，實感痛心疾首，竟遭最疼愛的女兒背叛，經反覆思考後
      ，因此提起本件訴訟。
    (2)被告甲○○之律師當庭要求原告陳述被告甲○○盜領存款
      及偷過戶不動產之確定金額、日期及土地坐落，顯係強人
      所難。蓋被告甲○○是於一、二年間分多數次盜領原告存
      款及分次偷過戶原告之不動產，並非只有一次行為，試問
      一般人在未準備任何資料照本宣科誦讀的情況下，怎可能
      一字不差地立刻詳細說出？原告無法當庭詳述，此亦為一
      般人在相同情形下所為的反應。被告甲○○之律師要求原
      告當庭立即詳述被告甲○○盜領存款之日期及金額，顯係
      強人所難，且違反經驗法則。
    (3)就原告訴訟代理人於當日庭呈有關原告親筆陳述被告如何
      欺騙原告及原告和解條件之書面，確係原告心聲，亦為原
      告在數日前親自撰擬及書寫，因為是要在九十六年六月二
      十六日當庭提出，所以記載九十六年六月二十六日之日期
      ，並非當日才寫妥，原告當庭稱「前幾天寫的」並無錯誤
      ，本院認為該份書面係當日所書以及原告在九十六年六月
      二十六日寫好該書面自己卻忘記乙事顯有誤認，原告之陳
      述並無矛盾。
    (4)就被告甲○○稱原告有無以書面與子女斷絕親子關係乙事
      。查當日庭訊之法庭空間很大，原告與法官有一段距離，
      對於法官之詢問聽不清楚，又未提示該書面，而原告共有
      「六名子女」，原告僅對其中賴嚴明、賴婉美及甲○○三
      人以書面斷絕親子關係，當時原告因為沒有聽到法官念子
      女之名字，以為本院係詢問是否對於全部子女均斷絕親子
      關係，故為否定之答案，原告確實因為被告甲○○及賴嚴
      明、賴婉美不孝順、吵吵嚷嚷、一心貪圖原告財產，甚至
      忤逆原告，原告不勝其煩，雖明知無法律上效力，仍以存
      證信函斷絕與賴嚴明、賴婉美及被告甲○○間的親子關係
      ，以表達原告之心聲。
    (5)原告亦於該日庭期清楚明白反對鑑定，原告並無任何精神
      狀態不佳、無法獨立思考判斷之情事，因此原告立即於隔
      日至三軍總醫院診察並請醫師開立診斷證明書，以證明原
      告並無被告甲○○所述之情事。
    (6)職故，原告精神狀態良好、思路清晰、能獨立思考，並無
      被告甲○○所指稱精神耗弱或失智情事，被告甲○○係為
      脫免責任及故意延滯訴訟而胡亂指摘原告欠缺訴訟能力，
      此由台大醫院對原告所做之精神鑑定報告，明指原告並無
      被告甲○○指摘之精神耗弱或失智情事（原告現年九十二
      歲，台大醫院依最高七十四歲標準對原告測試，故原告實
      屬相當七十四歲之心智），足為證明。
  (四)被告甲○○所以書立系爭九十四年八月十七日確認書，係為
    確認系爭八戶房屋於原告為贈與意思時，確有使原告維持各
    該房屋之使用收益，且被告甲○○不應干涉之意思，而足認
    原告乃為附負擔之贈與無訛，否則被告甲○○豈願簽訂系爭
    確認書。尤其，於簽訂該確認書當時，系爭門牌為台北縣板
    橋市○○街二十六號、二十六之一號、二十六之二號、二十
    六之三號等四戶房地，仍登記在原告名義，嗣至九十五年一
    月間才辦理移轉登記至被告甲○○名義，詎被告甲○○在取
    得上述四戶房地所有權後，竟同時於九十五年七月間出售予
    訴外人邱芙蓉，而邱芙蓉並以該四戶房地共同設定抵押予台
    灣銀行，融資一千四百四十萬元。由被告業將系爭六戶房屋
    土地（不含建號為：吉林段二○二九及二○三一之二戶房屋
    ）出售予訴外人，而當然足以排除原告之使用收益，原告據
    此撤銷贈與，但因該六戶房地業已返還不能，原告請求返還
    不當得利（即被告甲○○出售予第三人之六戶房地價值中之
    一百萬元），應有理由。
  (五)被告甲○○所提原告名下不動產統計表，多係原告贈與配偶
    蔡彩雲及與蔡彩雲所生之子賴中誠，惟依該明細所示，該等
    財產亦有出售予他人者；且其中編號三七至四四、四六至四
    九、五二、五三、五六之土地均為既成巷道，並非政府規劃
    徵收之道路用地，除供公眾使用外，無法為任何利用，實際
    上並無任何價值。又其中編號二七，坐落台北縣板橋市○○
    段九一二地號之土地，被告甲○○亦有受贈一九二分之二三
    ，該明細並未忠實記載，被告甲○○故意隱瞞亦有受贈之事
    實，顯見其居心叵測。
  (六)被告甲○○為原告親生女兒，且為原告最疼愛及最信賴之子
    女，原告甚至曾經將自己與第二任妻子賴黃曰之印鑑章、銀
    行存款印章、銀行存摺、身分證正本及身分證正本均交由被
    告甲○○保管數年。嗣原告因故取回上開文件及印章，竟發
    現被告甲○○擅自提領原告及其母賴黃曰銀行存款，本慮及
    親子關係而未興訟，詛被告甲○○變本加厲，原告實在忍無
    可忍，不得已才提起本件訴訟：
    (1)原告結過三次婚，與第一任妻子賴籣育有賴嚴明、賴中正
      及賴婉美三名子女、與第二任妻子賴黃曰育有賴坤豪及被
      告甲○○（原名賴淑美）二名子女，第三任妻子蔡彩雲自
      五十二年左右與原告相識，迄今已四十餘年，係事實上之
      夫妻，並育有一子賴中誠（五十四年生），九十四年因賴
      黃曰去世，乃與原告結婚而扶正為妻。
    (2)九十四年五、六月間，賴黃曰病重住院，原告即由蔡彩雲
      接回家中親自長期照料。期間原告之子女亦偶與伊聯絡，
      若原告欲至醫院探望賴黃曰，蔡彩雲亦陪同；賴黃曰不幸
      於九十四年九月初過世，蔡彩雲盡力安慰原告。原告咸念
      蔡彩雲真情，四十餘年不悔，故於九十四年十一月三十日
      與蔡彩雲舉行公證結婚儀式。
    (3)在九十四年八月前，原告非常信任被告甲○○，將自己及
      賴黃曰之不動產所有權狀正本、印鑑章、銀行存摺、支票
      簿、身分證正本等重要文件均委託被告甲○○一人保管；
      嗣於九十四年八月間取回委託被告甲○○所保管之上開文
      件、存摺及印章，自行保管後，竟發現被告甲○○似有侵
      占財產之嫌，但原告因囿於甲○○為親生子女，故暫未決
      定如何處理。
    (4)詎被告甲○○竟於九十五年二月二十四日以存證信函催告
      原告給付贈與物、賴嚴明及賴婉美甚至聲請法院發給支付
      命令，原告氣憤子女不肖，徹夜難眠，再加上天氣不穩定
      ，使得身體抵抗力減弱，致九十五年七月五日因感冒、咳
      嗽引起支氣管型肺炎住院，被告甲○○等子女雖有至醫院
      探視，但卻不顧原告身體不適，直接在醫院病榻前就原告
      之財產爭執吵嚷，致原告生氣發怒，而於九十五年七月十
      七日先發函給被告甲○○表示撤銷贈與，並發函給被告甲
      ○○、賴嚴明、賴婉美三人表明斷絕親子關係，復於九十
      五年七月二十七日發文給被告甲○○及其夫宗才靜，催討
      伊二人對原告之借款並就被告甲○○借款部分主張抵銷；
      俟經清查被告甲○○於保管原告銀行存摺、支票簿、印鑑
      章、身分證正本等文件期間原告銀行帳戶收支情形後，發
      現被告甲○○果有侵占款項之情事，故原告再於九十五年
      九月十九日發函給被告甲○○要求返還侵占之款項，否則
      將對被告甲○○提起刑事告訴（實際上，原告迄今仍囿於
      被告甲○○係親子而未提起任何刑事追訴）。
    (5)被告甲○○明知原告係蔡彩雲一生依歸，蔡彩雲對原告之
      呵護照顧尚恐不及，根本不會為任何不利於原告之行為。
      被告甲○○明知伊等子女均已各自成家，並未與父親同住
      ，對於父親日常生活起居並不清楚。被告甲○○亦明知伊
      與兄姐賴嚴明、賴婉美每次打電話或探視原告時，常常三
      兩句就扯到分配財產的問題，亦於見面時即會就此事在原
      告面前爭吵，原告每會因此心情大壞。被告甲○○亦明知
      蔡彩雲從未阻撓被告甲○○等人探視原告或與原告以電話
      聯絡。又原告於九十五年七月五日住院之床頭掛牌即註明
      係「胸腔內科」及「支氣管肺炎」，被告甲○○於九十五
      年七月三十日曾至醫院向父親爭產，故被告甲○○明知原
      告係因感冒引發支氣管型肺炎住院，亦無證據可以證明蔡
      彩雲不讓原告服藥，竟意圖蔡彩雲受刑事處分，誣指蔡彩
      雲有「殺人未遂」、「妨害自由」等等犯行，幸蒙檢察官
      明察，賜蔡彩雲以不起訴處分確定在案。
    (6)又被告甲○○於其母賴黃曰住院，原告憂心賴黃曰病情，
      並無心思考量其他事情之際，一方面未經原告同意，利用
      保管父母印鑑章、銀行存摺、權狀正本、身分證正本之機
      會，擅自將母親賴黃曰之銀行存款先「轉入原告帳戶後再
      自行提領花用」，一方面以花言巧語「哄騙原告將登記於
      賴黃曰名下實際上為原告所有之財產」，先以贈與名義過
      戶至原告名下，再將該等財產以贈與或買賣名義登記在自
      己名下，並虛偽承諾會將該等財產交由父親管理使用及收
      益云云，詎於取得該等財產後竟擅自出售得款花用，致台
      北市國稅局於核課賴黃曰遺產時，將該等財產計入遺產並
      以漏報為由課處罰鍰，一方面繼承人（即原告）需繳納近
      二千萬元遺產稅及罰鍰，被告甲○○卻坐享高額利得。
  (七)被告甲○○所提出九十五年十一月十五日手寫信函、九十六
    年一月三十日確認書，業經原告依民法第八十八條之規定撤
    銷意思表示，而九十七年四月十四日經過原告簽名之文件，
    係被告甲○○於九十四年八月九日同意將所有坐落台北縣板
    橋市○○段二七二之一地號等十筆土地應有部分者分別贈與
    被告甲○○等人，被告甲○○分得部分為原告應有部分四分
    之一，並約定係原告出售贈與土地後再將價金依比例分配，
    嗣被告甲○○於九十四年九月八日同意就上開款項交付若干
    金額與原告，又因被告甲○○之母賴黃曰去世，其名下門牌
    為台北縣板橋市○○街二十六號等不動產，由被告甲○○先
    行過戶至原告名下，再過戶與被告甲○○，因其為賴黃曰死
    亡前二年內之贈與，依法列入遺產計算遺產稅，故原告再於
    九十四年十一月三日與被告甲○○約定，就前開九十四年八
    月九日贈與契約及九十四年九月八日同意書，原告贈與被告
    甲○○之款項，由被告甲○○承諾負擔全部遺產稅，且由原
    告扣除，如有剩餘交付被告甲○○，原告在賴黃曰遺產稅未
    確定前，無交付之義務。詎被告甲○○違背由原告收租至終
    老之承諾，與不履行贈與之約定，原告因而訴請撤銷贈與，
    又被告甲○○曾於不能記憶之某日（並非九十七年四月十四
    日）向原告謊稱：(1)放棄前項得向原告請求交付贈與物之權
    利；(2)不再對原告之妻蔡彩雲提出任何民刑事主張，並撤回
    所有已提起之訴訟；(3)負擔其母賴黃曰之遺產稅及增加之稅
    款與罰款；(4)願對上開承諾書立書面，請求原告亦不對其再
    提起民刑主張。被告甲○○並動之以親情，使原告信以為真
    ，被告甲○○即以備妥之字條交付原告抄寫簽名於得手後離
    去，迄未依約定履行承諾事項，反將上開騙得字條提出法院
    作為其有利之證據，原告因而依法將偽造文書或詐欺方法作
    成之書面撤銷，對原告不生效力，且與最高法院十八年上字
    第三七一號，四十四年台上字第七五號判例意旨相符。
三、證據：聲請命被告丙○○提出對甲○○之債權證明及期間匯
    款明細，並提出附表贈與標的物明細一份、附件一、二之建
    物登記簿謄本二份、房屋稅繳款書影本一紙、原告書面陳述
    一份、診斷證明書影本一份、銀行帳戶明細及提領存款單據
    影本一疊、建物土地異動明細表一份、房屋租賃契約書影本
    一份、公證人認證書影本二份、台灣高等法院檢察署通知影
    本一份及下列證據為證：
原證一：被告以贈與原因取得贈與標的物之證明十四紙。
原證二：九十四年八月十七日確認書影本二紙。
原證三：附表土地部分編號一至四及建物部分編號一至六不動產
        之登記簿謄本。
原證四：附表建物部分編號七、八不動產之登記簿謄本。
原證五：九十五年二月二十四日台北古亭郵局第三六八號存證信
        函影本一份。
原證六：本院九十五年度促字第一九八七六號支付命令暨附件影
        本一份。
原證七：本院九十五年度促字第一九八七七號支付命令暨附件影
        本一份。
原證八：原告九十五年七月十七日認證信函（北院民認寅字第二
        一○○六○號）影本一份。
原證九：原告九十五年七月十七日認證信函（北院民認寅字第二
        一○○六一號）影本一份。
原證十：原告九十五年七月二十七日認證信函影本一份。
原證十一：原告九十五年九月十九日認證信函影本一份。
原證十二：台灣台北地方法院檢察署檢察官不起訴處分書（九十
          六年度偵字第四○五一號）影本一份。
原證十三：台灣台北地方法院檢察署檢察官不起訴處分書（九十
          六年度偵字第二五五七七號）影本一份。
原證十四：財政部台北市國稅局對賴黃曰遺產申報之核定通知書
          及處分書影本各一份。
乙、被告方面：
壹、被告甲○○方面：
一、聲明：(一)如主文所示；(二)如為不利判決，被告願供擔保，請
    准宣告免為假執行。
二、陳述略稱：
  (一)原告提起本件請求無非以原告將附表所示不動產贈與被告時
    ，要求系爭不動產由原告管理使用及收益，為附負擔贈與，
    被告不履行負擔，因此依民法第四百十二條第一項撤銷贈與
    後而為本件之請求云云。惟查：
    (1)本件附表所示不動產原為被告生母賴黃曰所有，後因賴黃
      曰生病，當時為節稅等緣故因此以夫妻贈與之名義過戶予
      原告，嗣後，賴黃曰不幸辭世，原告遂無條件將本件附表
      所示不動產贈與被告，於贈與當時，原告並未附有任何負
      擔之約款。本件係被告於贈與契約成立生效後，被告基於
      孝道及善盡扶養義務，而決定將系爭房地租金收入交由父
      親即原告使用，並非原告贈與時所要求，此由原證二確認
      書載明：「當初贈與時即表明該四間房屋仍交由父親管理
      、使用及收益，收取之對價（包括租金）均由父親自由運
      用‧‧‧本人亦同意不撤回此意思表示。」，即明本件係
      被告主動向原告表明系爭不動產由原告管理收益，租金由
      原告收取使用，並非原告贈與被告時即要求原告應將附表
      不動產交由其管理，原告絕無被告不履行負擔即不贈與之
      意思，並非附有負擔之贈與，至為明確。
    (2)何況，當初被告係認為倘房子出租而有租金收入，願作為
      父親之生活費，然倘系爭房地未出租，或經出賣，當然就
      無租金可讓原告收取，被告當時業已告知原告將來可能會
      處分，從而，系爭確認書僅載明「管理使用收益」，出賣
      或設定負擔等「處分」行為自始就不包括在內。是以，本
      件被告縱將系爭房地出賣，實不違反被告當初簽立確認書
      之本意。
    (3)更何況，原告於九十五年一月間早已同意系爭不動產交由
      被告管理使用收益，並同意被告處分，原告竟提起本件請
      求，被告實感無奈。
  (二)兩造間就系爭不動產之贈與契約已無任何負擔之約定：退萬
    步言，縱如原告主張本件為附負擔贈與契約（被告否認），
    原告已再次無條件將此由九十六年一月三十日「確認書」原
    告已表明：「本人已於九十五年一月間同意由甲○○管理、
    使用及收益，並同意任由其處分‧‧‧本人同意再次『無條
    件』贈與被告。」，即明兩造間就系爭不動產贈與已合意變
    更為未附任何負擔，被告自可合法處分系爭不動產，並無被
    告不履行負擔的問題。原告竟受人控制仍稱被告擅自移轉系
    爭不動產致無法履行負擔，而得依民法第四百十二條之規定
    請求撤銷贈與而為本件請求云云，顯無理由。
  (三)尤其，原告已拋棄對被告之一切請求權，原告已不得對被告
    為任何之請求：
    (1)兩造迄今感情仍甚篤，原告因受外在影響，違反其本意提
      起訴訟，此由原告於起訴前即已告知被告如發生任何訴訟
      ，均非原告本意即明。再觀台大醫院之鑑定報告，原告本
      人亦向鑑定單位陳述：「賴員仍表示不記得最近跟任何人
      進行訴訟，包括子女在內‧‧‧賴員依然否認跟甲○○之
      間有訴訟‧‧‧但強調訴訟是太太的意思，自己後來想說
      算了，其實並不想對其進行告訴。」，益足證明提起本件
      訴訟絕非原告之真意。
    (2)尤其，不僅原告九十五年十一月十五日手寫信函、九十六
      年一月三十日確認書均已表明與被告甲○○訴訟非本意，
      且再於九十七年四月十四日以手寫信函告知被告，明確表
      示：「淑美‧‧‧我鄭重聲明不管有告的沒有告的我對你
      的一切請求權我都拋棄‧‧‧」，即明原告已合法向被告
      表示拋棄一切請求權，當然包含本件之請求權在內，至為
      明確，是以原告本件請求，顯無理由。
    (3)至於原告主張上揭所為拋棄之意思表示係受詐欺等不正方
      法，被告嚴正否認，此再觀台大醫院鑑定報告即明原告本
      人確實不願意提起訴訟，從而，其拋棄對被告之請求權顯
      然為其真意，原告並未受到任何詐欺等不法方法至明。
  (四)末查，被告從未侵吞原告財產，且原告本人於本院審理時亦
    表明並無發函表示子女不孝，亦無表示要斷絕父子、父女關
    係，原告竟仍於九十七年七月四日民事準備書狀稱因被告等
    子女要爭財產所以斷絕親子關係云云，顯非其真意。實則，
    訴外人蔡彩雲不但已將原告名下之財產予以處分，或以夫妻
    贈與之名義過戶，且原告迄今到庭仍稱沒有處分不動產（參
    本院九十六年六月二十六日筆錄第三頁原告稱：「（被告訴
    訟代理人問：原告名下不動產處分所得大約多少錢？）我沒
    有處分不動產」），即明訴外人蔡彩雲處分原告名下財產確
    係在原告不知情的情況下，至為顯明。詎料，訴外人蔡彩雲
    已侵占原告所有鉅額財產仍不知足，竟連原告早已贈與被告
    之系爭不動產，亦千方百計設陷阱索回，豈為事理之平。
三、證據：聲請鑑定原告之精神狀態，並提出下列證據為證：
被證一：戶籍謄本影本一份。
被證二：原告名下不動產統計表一份。
被證三：存證信函影本一份。
被證四：原告九十五年十一月十五日手寫信函影本一份。
被證五：九十六年一月三十日確認書影本一份。
被證六：九十七年四月十四日確認書影本一份。
貳、被告丙○○方面：被告丙○○未於最後言詞辯論期日到場，
    前曾到庭並具狀聲明陳述如下：
一、聲明：原告之訴駁回。
二、陳述略稱：被告二人係多年朋友（被告甲○○上被告丙○○
    的親子教育課程而結識），被告甲○○九十五年十一月間稱
    要買東西與投資，不想讓其配偶知悉，被告丙○○原藉口調
    錢拖延，然被告甲○○後來稱能提供不動產設定擔保，並於
    九十五年十一月十五日簽立借據向被告丙○○借款二百萬元
    ，及委託呂慶華代書請其事務所人員送件辦理最高限額抵押
    權設定登記，故被告丙○○於九十五年十一月十七日匯款二
    百萬元予被告甲○○作為借款，借款期限五年並不收利息。
三、證據：提出借據影本一份、歷史交易查詢報表一份、匯款單
    影本一份、呂慶華代書收件資料影本一份為證。
丙、本院依職權調閱被告甲○○財產資料，並依職權向台北市中
    山地政事務所調閱本件相關建物移轉登記與設定抵押相關資
    料原卷。
    理  由
一、程序方面：
  (一)按原告之訴，有原告無訴訟能力，未由法定代理人合法代理
    之情形者，法院應以裁定駁回之，但其情形可以補正者，審
    判長應定期間先命補正，民事訴訟法第二百四十九條第一項
    第四款固定有明文，然反面言之，原告若有訴訟能力，則不
    生應由法定代理人合法代理之問題。經查，本件被告甲○○
    質疑原告患有失智症，受配偶蔡彩雲之控制而提出本件訴訟
    ，原告並無訴訟能力，請求鑑定云云，然經台大醫院鑑定後
    提出鑑定報告結論認為，原告目前無確定的精神疾病診斷，
    並未達失智症之診斷標準，且對日常情景的判斷能力無明顯
    障礙，原告自訴本無意對被告甲○○提出訴訟，係配偶的意
    思等語（參本院卷二第八頁），足見原告雖因配偶之要求，
    勉強對被告甲○○提起本件訴訟，但並無欠缺訴訟能力之狀
    況，原告並無起訴不合法之情形，合先敘明。
  (二)復按原告之訴，有該訴訟標的對於數人必須合一確定，追加
    其原非當事人之人為當事人之情形者，法院應以裁定駁回之
    ，但其情形可以補正者，審判長應定期間先命補正，民事訴
    訟法第二百四十九條第一項第五款定有明文。經查，本件原
    告訴請塗銷最高限額抵押權登記之請求，原僅列甲○○為被
    告，嗣追加抵押權人丙○○為被告，乃就必須合一確定之法
    律關係，追加其原非當事人之人為當事人，程序並無不合，
    應予准許。
  (三)被告丙○○未於最後言詞辯論期日到場，核無民事訴訟法第
    三百八十六條所列各款情形，應依原告之聲請，由其一造辯
    論而為判決。
二、原告主張意旨略以：原告將如附表所示不動產贈與被告甲○
    ○，附有該等不動產使用收益之對價（包括租金）仍歸原告
    之負擔，然被告甲○○未經原告同意，擅自將附表所示土地
    部分編號一至四及建物部分編號一至六之不動產所有權移轉
    登記予第三人，並將建物編號七、八之不動產共同通謀虛偽
    設定六百萬元之最高限額抵押權予被告丙○○，被告甲○○
    顯然違反其承諾，致原告受有損害，故撤銷贈與之意思表示
    ，並請求被告甲○○返還其中一百萬元不當得利，被告共同
    塗銷如附件一及附件二建物登記簿謄本他項權利部所示之抵
    押權，及被告甲○○應將附件一及附件二所示之建物所有移
    轉登記予原告，至於被告甲○○所提原告九十五年十一月十
    五日手寫信函、九十六年一月三十日確認書及九十七年四月
    十四日手寫信函，原告均已依法撤銷意思表示等語。
三、被告甲○○答辯意旨則以：(一)被告就受贈之系爭不動產未處
    分前，同意由原告使用收益，係被告盡扶養義務，並非本件
    不動產贈與附有負擔，九十六年一月三十日確認書足為證明
    ；(二)原告九十五年十一月十五日手寫信函、九十六年一月三
    十日確認書均已表明與被告訴訟非本意，且再於九十七年四
    月十四日以手寫信函告知被告，明確表示拋棄一切請求權，
    當然包含本件之請求權在內，從而原告本件請求顯無理由；
    (三)上揭文件均係出於原告本意作成，並非被告以詐欺或其他
    不正方法取得，原告無從撤銷該等意思表示等語置辯。被告
    丙○○答辯意旨則以：被告甲○○向其借款二百萬元，因而
    設定最高限額抵押權六百萬元作為擔保，該抵押權設定並非
    通謀虛偽意思表示等語置辯。
四、兩造對於原告確有將如附表所示不動產贈與被告甲○○，以
    及原告九十五年十一月十五日手寫信函、九十六年一月三十
    日確認書及九十七年四月十四日手寫信函之形式真正並無爭
    執。兩造爭執重點在於：(一)原告將如附表所示不動產贈與被
    告甲○○，是否附有負擔之贈與？原告得否以被告甲○○未
    履行負擔而撤銷贈與之意思表示？(二)若贈與得撤銷，被告甲
    ○○是否因此就已移轉登記予他人之不動產，應返還其中不
    當得利一百萬元？被告是否共同通謀虛偽意思表示，就附件
    一及附件二建物虛偽設定最高限額抵押權，而應塗銷該抵押
    權設定登記？被告甲○○是否應將附件一及附件二所示之建
    物所有移轉登記予原告？(三)原告得否有意思表示錯誤或受詐
    欺等情事，而得撤銷九十五年十一月十五日手寫信函、九十
    六年一月三十日確認書及九十七年四月十四日手寫信函之意
    思表示？爰說明如后。
五、依原告九十七年四月十四日手寫信函內容，顯見不論兩造原
    先爭執如何，原告已承認被告甲○○就系爭不動產移轉或設
    定抵押權之處分行為，且原告無法證明係因受詐欺等不正當
    方法而為該意思表示，原告請求並無理由：
  (一)關於原告是否有意對被告甲○○提出訴訟，是否主張附負擔
    之贈與而撤銷贈與之意思表示，原告九十五年十一月十五日
    手寫信函表明若有訴訟非出於本意（參本院卷一第四十八頁
    ），九十六年一月三十日確認書則確認並無意撤銷贈與（本
    院卷一第五十七頁），九十七年四月十四日手寫信函則表明
    對被告甲○○一切請求權均拋棄（參本院卷二第一百二十六
    頁），然原告本人於本院九十六年六月二十六日言詞辯論期
    日經配偶蔡彩雲協同到庭時，卻表明確有委任律師提起本件
    訴訟之意（參本院卷二第三十頁），行為前後矛盾。
  (二)然觀諸前揭台大醫院鑑定報告結論，原告自訴本無意對被告
    甲○○提出訴訟，係配偶的意思等語（參本院卷二第八頁）
    ，再參諸原告不僅對被告甲○○為本件相關之贈與，對配偶
    蔡彩雲亦為龐大財產之贈與（參本院卷一第四十四頁以下，
    雖原告訴訟代理人就一部分內容有所質疑，但其餘部分仍顯
    示贈與財產數額龐大），足見原告因年事已高，對於財產並
    無太大之執著，真正的願望應在一方面於餘生受現任配偶蔡
    彩雲之扶持與照顧，另一方面則與前配偶賴黃曰之子女即被
    告甲○○維持良好之親子關係，期望有生之年得享天倫之樂
    ，將來往生後亦能獲得子女真誠之懷念，然因蔡彩雲與被告
    甲○○仍執著於財產之爭取，二人甚至陷入訟爭狀態而關係
    不睦（參本院卷二第一○九頁以下），原告空有龐大財產贈
    與配偶蔡彩雲及子女甲○○，卻仍陷入難以兩全之窘境，故
    出現一方面配合蔡彩雲之要求提出本件訴訟，另一方面又一
    再以書面對被告甲○○表示並無對其訴訟之本意，拋棄對甲
    ○○一切請求權之矛盾行為。
  (三)原告雖另主張被告甲○○所提出九十五年十一月十五日手寫
    信函、九十六年一月三十日確認書，業經原告依民法第八十
    八條之規定撤銷錯誤之意思表示，而九十七年四月十四日原
    告手寫信函，乃被告甲○○以詐欺等不正當方法取得，亦撤
    銷意思表示，有相關認證書為證云云。然姑不論原告九十五
    年、九十六年間一再出現之矛盾行為，即以最後一份九十七
    年四月十四日原告手寫信函而論，原告訴訟代理人雖稱乃被
    告甲○○以詐欺等不正當方法取得，然所提認證書載明「本
    認證書僅證明請求人之簽名蓋章屬實，信函內容之真實與否
    ，不在認證範圍之內。」（參本院卷二第一五五頁），顯然
    無法以此認證書證明被告甲○○以詐欺等不正當方法取得該
    信函，原告訴訟代理人主張撤銷原告對被告甲○○拋棄一切
    請求權之意思表示，其主張並非可採。從而不論原告與被告
    甲○○間原先法律關係如何，最終原告已承認被告甲○○就
    系爭不動產移轉或設定抵押權之處分行為，被告甲○○有權
    處分實可確定，原告自無從為本件不當得利、塗銷登記及移
    轉登記之請求，而被告間設定最高限額抵押權之真實性如何
    ，亦屬被告相互間之法律關係，與原告無涉。
六、綜上所述，原告主張依民法第四百十二條規定撤銷附負擔之
    贈與，並基於不當得利法律關係，依民法第一百七十九條、
    第一百八十一條規定，請求：(一)被告甲○○應給付原告一百
    萬元暨自起訴狀繕本送達翌日（即九十六年一月二十七日）
    起至清償日止，按週年利率百分之五計算之利息；(二)被告應
    塗銷如附件一及附件二建物登記簿謄本他項權利部所示之抵
    押權；(三)被告甲○○應將附件一及附件二所示之建物所有移
    轉登記予原告，其請求均為無理由，不應准許。又原告之訴
    既經駁回，假執行之聲請失所附麗，應併予駁回。
七、兩造之其餘攻擊防禦方法及其他爭點，於本件判決結果無影
    響，爰不一一論列，附此說明。
八、據上論結，本件原告之訴為無理由，並依民事訴訟法第三百
    八十五條第一項前段、第七十八條，判決如主文。
中    華    民    國    97    年    9     月    19    日
                  民事第一庭    法  官  文衍正
以上正本係照原本作成。
如對本判決上訴，須於判決送達後20日內向本院提出上訴狀。
中    華    民    國    97    年    9     月    19    日
                                書記官  潘惠敏


司法院資訊處製作；財團法人民間司法改革基金會備份。
